臺灣基隆地方法院刑事判決　　　　　　　 96年度訴字第245號
公　訴　人　臺灣基隆地方法院檢察署檢察官
被　　　告　乙○○
上列被告因違反毒品危害防制條例案件，經檢察官提起公訴（96
年度毒偵字第571 號）暨移送併辦（96年度毒偵字第845 號），
被告並為有罪陳述，本院合議庭乃裁定由受命法官獨任以簡式審
判程序進行審理，並判決如下：
    主  文
乙○○施用第一級毒品，處有期徒刑陸月，如易科罰金，以新臺
幣壹仟元折算壹日。扣案之第一級毒品海洛因壹包（驗餘後淨重
零點零貳公克），併同無從與之完全析離之分裝袋壹只，均沒收
銷燬；注射針筒壹支，沒收。
    事  實
一、乙○○前因初犯施用毒品案件，經觀察、勒戒後，認無繼續
    施用毒品之傾向，於民國95年7 月28日經釋放出所，並由臺
    灣基隆地方法院檢察署檢察官於95年7 月27日，以95年度毒
    偵字第10、504 、1276、1489號為不起訴處分確定。乃乙○
    ○仍不思戒除毒癮，復基於反覆持續施用第一級毒品海洛因
    之犯意，自96年2 月8 日上午10時起，至96年3 月24日下午
    6 時止，在基隆市○○區○○街4 巷54之1 號其斯時居所，
    將稀釋後之海洛因置入注射針筒再持以施打血管，藉以施用
    第一級毒品海洛因，平均1 日施用1 次。嗣為警先於96年2
    月8 日晚間8 時20分，在基隆市○○區○○路19巷巷口盤查
    查獲，並扣得乙○○所有之海洛因1 包（驗餘後淨重0.02公
    克）及注射針筒1 支，經採其尿液送驗，結果呈嗎啡（海洛
    因代謝後尿液檢出成份）陽性反應；再於96年3 月24日晚間
    7 時40分，在基隆市○○區○○街4 巷54之1 號其斯時居所
    搜索查獲，經採其尿液送驗，結果仍呈嗎啡陽性反應，始悉
    上情。
二、案經基隆市警察局第一分局、第三分局移送臺灣基隆地方法
    院檢察署檢察官偵查起訴暨併案審理。
    理  由
壹、程序事項
    本案被告乙○○所犯者非為死刑、無期徒刑、最輕本刑為三
    年以上有期徒刑之罪或高等法院管轄之第一審案件，其於準
    備程序進行中，先就被訴事實為有罪之陳述，經告知其簡式
    審判程序之旨，並聽取公訴人、被告之意見後，本院業已依
    刑事訴訟法第二百七十三條之一第一項規定，裁定由受命法
    官獨任以簡式審判程序進行本案之審理。
貳、實體事項
一、前揭事實業據被告乙○○於本院審理時坦承在卷，且有被告
    所有之注射針筒1 支、第一級毒品海洛因1 包（驗餘後淨重
    0.02公克）扣案暨法務部調查局96年3 月31日調科壹字第09
    623030030 號鑑定書1 紙在卷可佐。又被告為警查獲後所採
    集之尿液檢體，經基隆市警察局第一分局、第三分局分別送
    請臺灣尖端先進生技醫藥股份有限公司以氣相層析質譜儀法
    為確認檢驗之結果，均呈嗎啡（海洛因代謝後尿液檢出成份
    ）陽性反應，此亦有臺灣尖端先進生技醫藥股份有限公司96
    年2 月26日、96年3 月30日濫用藥物檢驗報告暨相對應之尿
    液檢體對照表各1 件在卷可憑；參之以酵素免疫分析或薄層
    定性分析等方式為初步篩檢者，檢驗結果雖有相當程度偽陽
    性之可能，然以氣（液）相層析、質譜分析之儀器為交叉確
    認者，檢驗結果出現偽陽性之機率則極低，因而具有公信力
    ，核足為對涉嫌人不利之認定；暨一般人注射海洛因經體內
    吸收代謝約30分鐘以後，乃轉換以嗎啡為主要成份（主要型
    態），陸續隨尿液排出體外，並以最初6 至12小時之排泄量
    最多。若以日計，約有80 %之毒品代謝物（嗎啡），可在注
    射後24小時以內隨尿液排出體外，至其他剩餘劑量則可在數
    日內分別隨尿液排出體外。此復曾經法務部調查局以90年4
    月12日陸(一)字第90133335號函釋在案。勾稽以觀，足見被
    告於本院審理時之任意性自白，與事實相符，堪可採信。再
    者，被告前因初犯施用毒品案件，經觀察、勒戒後，認無繼
    續施用毒品之傾向，於95年7 月28日經釋放出所，並由臺灣
    基隆地方法院檢察署檢察官於95年7 月27日，以95年度毒偵
    字第10、504 、1276、1489號為不起訴處分確定。觀諸卷附
    臺灣高等法院被告前案紀錄表、前揭不起訴處分書所載內容
    自明。從而，本案事證明確，被告於初犯施用毒品案件之五
    年以內，再犯施用毒品之犯行，堪可認定，應依法論科。
二、論罪科刑：
  (一)查海洛因、安非他命類分別係毒品危害防制條例所列管之第
    一級、第二級毒品，此為該條例第二條第二項第一款、第二
    款所明定。按犯毒品危害防制條例第十條之罪（施用毒品罪
    ）者，檢察官應聲請法院裁定，令被告入勒戒處所觀察、勒
    戒，經勒戒處所陳報，認受觀察、勒戒人無繼續施用毒品傾
    向者，應即釋放，並為不起訴之處分；認有繼續施用毒品傾
    向者，即應聲請法院裁定令入戒治處所強制戒治，俟強制戒
    治期滿釋放，再為不起訴之處分。惟依上揭規定觀察勒戒或
    強制戒治執行完畢釋放後，五年內再犯毒品危害防制條例第
    十條之罪（施用毒品罪）者，檢察官即應依法追訴，毒品危
    害防制條例第二十條第一項、第二項、第二十三條第二項分
    別定有明文。
  (二)核被告於初犯施用毒品案件以後之五年以內，再犯施用第一
    級毒品海洛因之行為，係犯毒品危害防制條例第十條第一項
    之施用第一級毒品罪。被告持有第一級毒品海洛因之低度行
    為，應為施用第一級毒品之高度行為所吸收，不另論罪。
  (三)查起訴書雖誤繕被告施用毒品之時間暨地點，然此業據蒞庭
    檢察官於未變動其社會基本事實同一性之前提下，當庭更正
    如本判決事實欄之所載，此有本院審判筆錄在卷可稽；核此
    更正範圍，亦無礙於原起訴所特定之事實。本於檢察一體之
    原則，本院當以蒞庭檢察官所到庭更正者，為起訴所指之犯
    罪時、地。
  (四)被告前後多次施用第一級毒品海洛因之犯行，均時間密接，
    且依社會通念，復足可認為係基於一個意思決定所為之具有
    反覆性及延續性之行為，乃學理上所稱之「集合犯」，應僅
    成立一罪。按刑事法若干犯罪行為態樣，本質上原具有反覆
    、延續實行之特徵，立法時既予特別歸類，定為犯罪構成要
    件之行為要素，則行為人基於概括之犯意，在密切接近之一
    定時、地持續實行之複次行為，倘依社會通念，於客觀上認
    為符合一個反覆、延續性之行為觀念者，於刑法評價上，即
    應僅成立一罪。學理上所稱「集合犯」之職業性、營業性或
    收集性等具有重複特質之犯罪均屬之，例如經營、從事業務
    、收集、販賣、製造、散布等行為概念者是（最高法院95年
    度臺上字第1079號判決意旨參照）。查毒品因均有高度之成
    癮性及濫用性；即一方面因「耐藥性」的影響，導致行為人
    必須逐漸增加施用劑量，方能達成其主觀之相同效果；他方
    面則因「生理依賴性」及「心理依賴性」的影響，導致行為
    人對毒品產生強烈渴求，而終至不能根絕。職此，立法實務
    固以戒斷行為人之毒癮（包括身癮及心癮）為其首要；惟倘
    行為人曾經刑事處遇方式助其戒斷毒癮，猶於短時間內再犯
    施用毒品，足見原所據以實施之治療程序，顯然不能收其實
    效，是乃明定應依法追訴處罰。據此可知，施用毒品之行為
    本身，顯然具有反覆性及延續性之特徵；準此，「持續多次
    施用」應屬此類犯罪之常態，倘認此為數行為，並對之為數
    罪評價，則恐與刑罰之過度評價禁止原則相悖，並有違憲法
    所揭櫫之比例原則。從而，於刑法評價上，「持續多次施用
    」毒品，自應僅成立「集合犯」之實質一罪。
  (五)臺灣基隆地方法院檢察署96年度毒偵字第845 號所涉之被告
    乙○○施用第一級毒品海洛因犯行，固未據一併起訴，惟因
    所涉被告施用第一級毒品海洛因之犯行，與業經起訴並經本
    院認定有罪之部分，核有「集合犯」之實質一罪關係，詳如
    前述，而為「同一案件」。本於國家刑罰權單一之原則，雖
    其未經一併起訴，然原起訴之效力當仍及於該未經起訴之「
    他部」，按諸審判不可分之原則，該「他部」即非可由檢察
    官另行追訴，而應由本院併予審理。特此指明。
  (六)本院審酌被告犯罪之動機、吸食頻率、曾有施用毒品之前科
    仍不知戒除，惟慮及其犯後坦承犯行、所犯乃戕害自己身心
    健康，尚未危及他人等一切情狀，量處如主文所示之刑，併
    諭知易科罰金之折算標準。
  (七)扣案之白粉1 包（驗餘後淨重0.02公克），核屬毒品危害防
    制條例所明定列管之第一級毒品海洛因，有法務部調查局96
    年3 月31日調科壹字第09623030030 號鑑定書1 紙附卷可考
    ，併同無從與之完全析離之分裝袋1 只，均應依毒品危害防
    制條例第十八條第一項前段規定，宣告沒收併銷燬之；至扣
    案之注射針筒1 支，則係被告所有供本案犯罪之所用，此亦
    經被告敘明在卷，兼以僅為一般市售藥用注射針筒，而非專
    供施用毒品之器具，此更據本院當庭勘驗無誤（參見本院審
    判筆錄），爰依刑法第三十八條第一項第二款，併予宣告沒
    收。
據上論斷，應依刑事訴訟法第二百七十三條之一第一項、第二百
九十九條第一項前段，毒品危害防制條例第二十三條第二項、第
十條第一項、第十八條第一項前段，刑法第十一條、第四十一條
第一項前段、第三十八條第一項第二款，判決如主文。
本案經檢察官甲○○到庭執行職務。
中　　華　　民　　國　　96　　年　　6 　　月　　20　　日
                  刑事第二庭法  官  王慧惠
以上正本證明與原本無異。
如不服本判決應於收受本判決後10日內向本院提出上訴書狀，其
未敘述上訴理由者，並得於提起上訴後10日內向本院補提理由書
狀（均須按他造當事人之人數附繕本。）「切勿逕送上級法院」
中　　華　　民　　國　　96　　年　　6 　　月　　20　　日
                            書記官  王一芳
附錄論罪法條：
毒品危害防制條例第10條第1項
施用第一級毒品者，處 6 月以上 5 年以下有期徒刑。
